【裁判字號】    89,上易,561
【裁判日期】    900410
【裁判案由】    清償借款
【裁判全文】
台灣高等法院民事判決  八十九年度上易字第五六一號
      上  訴  人  乙○○
                  丙○○
                  丁○○
                  甲○○
      被上訴人    中國農民銀行股份有限公司
      法定代理人  黃清吉
      訴訟代理人  王谷城
右當事人間請求清償借款事件，上訴人對於中華民國八十九年七月二十日臺灣臺北地
方法院八十九年度訴字第二○九○號第一審判決提起上訴，本院判決如左：
    主    文
原判決關於命上訴人連帶給付部分及該部分訴訟費用之裁判均廢棄。
右開廢棄部分，被上訴人在第一審之訴駁回。
第一、二審訴訟費用由被上訴人負擔。
    事    實
壹、上訴人方面：
一、聲明：求為判決：（一）原判決關於命上訴人連帶給付部分廢棄。
    （二）右開廢棄部分，被上訴人在第一審之訴駁回。
二、陳述：除與原判決記載相同部分，予以引用外，並補稱：
      系爭借據第三條、第八條固分別約定：「借款期限自民國八十六年二月一日起
      至民國九十三年二月一日止」、「連帶保證人願與借款人負連帶清償責任」，
      惟本件主債務人吳銘章已於民國（下同）八十七年八月一日退休，依系爭借據
      第七條之約定，其借款視為全部到期。詎被上訴人竟不依約要求主債務人吳銘
      章一次清償，或要求全體連帶保證人即上訴人出具承諾書承諾願按月代還本息
      ，卻允許主債物人吳銘章延期清償。上訴人自得依民法第七百五十五條之規定
      ，主張不負保證責任。
三、證據：除援用原審之立證方法外，並補提出借據、公務人員退休撫卹基金管理委
    員會及中國農民銀行合作辦理參加退撫基金人員互助信用貸款申請書為證，及聲
    請訊問證人許之維、曹美華。
貳、被上訴人方面：
一、聲明：求為判決：上訴駁回。
二、陳述：除與原判決記載相同部分，予以引用外，並補稱：
（一）兩造間之權利義務關係應以彼此間所訂之借據為據，而非上訴人所指之貸款申
      請書。
（二）系爭借據第七條之約定與民法第七百五十五條規定之內容不同，前者係約定債
      務人離職即喪失期限利益，但債權人得主張到期一次清償，或由連帶保證人按
      月代還，與民法第七百五十五條係規定債權人自己拋棄期限利益，將到期之主
      債務延期之情形不同。
（三）被上訴人於八十七年八月一日前根本不知主債務人吳銘章已退休，直到同年八
      月中旬，承辦人員核對台北市立第一女子高級中學扣款總額，發現金額不符，
      電詢該校出納組時，方獲告知，故並無事前同意及允許主債務人吳銘章延期清
      償之情事。
（四）系爭借據前言及第三條約定，上訴人之借款與保證期限為七年，故縱認主債務
      人吳銘章退休喪失期限利益，而被上訴人復允許主債務人吳銘章延期清償，然
      所延緩清償期仍在上訴人之保證期間內，依最高法院五十年台上字第一四七○
      號判例所示，上訴人仍不得主張免責。
三、證據：除援用原審之立證方法外，並補提出退撫貸款次月應系繳本息明細旬報、
    存款對帳單、簡便行文表、繳款傳單、主債務人吳銘章及上訴人原始建檔資料、
    借據、貸款申請書及公務人員退休撫卹基金管理委員會函為證。
參、本院依上訴人之聲請函請台北市立第一女子高級中學（下稱北一女中）查覆上訴
    人丙○○、乙○○及主債務人吳銘章退休時，該校是否有通知被上訴人，並代扣
    彼等之公務人員退休撫卹基金人員信用貸款未償本息全部一次清償被上訴人。
    理    由
一、本件被上訴人起訴主張：主債務人吳銘章於八十六年二月一日邀同上訴人為連帶
    保證人，向伊借款新台弊（下同）一百萬元，並約定依年金法按期於每月一日平
    均攤還本息一次，利息按被上訴人銀行基本放款利率另加碼年利率百分之○．四
    五計算，遲延履行時，除仍按上開利率計息外，逾期在六個月以內者，按上開利
    率之一成，逾期超過六個月者，則按上開利率之二成加計違約金。詎主債務人吳
    銘章自八十八年八月一日起即未依約繳納本息，迭經催討均無效果，依約已喪失
    期限利益，應一次清償全部借款，上訴人既為主債務人吳銘章之連帶保證人，自
    應負連帶給付責任等情，爰本於消費借貸契約及連帶保證契約，求為命上訴人與
    主債務人吳銘章連帶給付七十萬四千四百九十八元及如原判決附表所示之利息、
    違約金（原審判決上訴人應與主債務人吳銘章連帶如數給付，主債務人吳銘章就
    其敗訴部分未據聲明不服；而上訴人則就其敗訴部分聲明不服）。
    上訴人則以：本件借款乃公務人員退休撫卹基金人員互助信用貸款，而依兩造間
    所訂之借據第三條雖約定主債務人吳銘章與被上訴人間之借款期限為自八十六年
    二月一日起至九十三年二月一日止，共七年，惟系爭借據第七條已約定，如借款
    人即吳銘章離職（包括退休），其借款視為全部到期，茲吳銘章已於八十七年八
    月一日退休，依上開約定，其借款於該退休日應視為全部到期，詎債權人即被上
    訴人竟未經連帶保證人即上訴人之同意，即允許主債務人吳銘章緩期清償，是上
    訴人就主債務人吳銘章自八十八年八月一日起未清償之借款本息，依民法第七百
    五十五條之規定，自不須再負保證責任等語，資為抗辯。
二、經查被上訴人主張主債務人吳銘章於八十六年二月一日邀同上訴人為連帶保證人
    ，向伊借款一百萬元，並約定依年金法按期於每月一日平均攤還本息一次，利息
    按被上訴人銀行基本放款利率另加碼年利率百分之○．四五計算，遲延履行時，
    除仍按上開利率計息外，逾期在六個月以內者，按上開利率之一成，逾期超過六
    個月者，則按上開利率之二成加計違約金。詎主債務人吳銘章自八十八年八月一
    日起即未依約繳納本息之事實，業據被上訴人提出借據為證（見原審卷第九頁）
    ，且為主債務人吳銘章及上訴人所不爭執，固堪信為真實。惟被上訴人另主張因
    主債務人吳銘章未依約給付借款本息，上訴人應連帶負保證責任云云，則為上訴
    人所否認，並以前開情詞置辯。經查兩造間所訂立之系爭借據第三條雖約定主債
    務人吳銘章與被上訴人間之借款期限為自八十六年二月一日起至九十三年二月一
    日止，共七年，惟系爭借據第七條已約定，如借款人即吳銘章離職（包括退休）
    ，其借款視為全部到期（見原審卷第九頁），而查主債務人吳銘章既已於八十七
    年八月一日退休，業經本院函請北一女中查覆屬實（見本院卷第五○頁），則依
    上揭借據之約定，主債務人吳銘章之借款債務即應於該退休日，視為全部到期，
    而應一次清償完畢，自已無系爭借據第三條關於借款期限七年約定之適用。惟查
    主債務人吳銘章自退休後之八十七年八月間起，仍自行向被上訴人按月分期繳付
    借款本息，迄八十八年七月三十一日止等情，既為被上訴人所自認。而被上訴人
    早在八十七年八月中旬，即已因核對北一女中扣款總額，發現金額不符，經電詢
    該校出納組後，即已知悉主債務人吳銘章退休之事實，亦據證人即北一女中出納
    組組長曹美華到場證述明確（見本院卷第一三九頁至一九一頁）。被上訴人既已
    於八十七年八月中旬知悉主債務人吳銘章退休，其借款期限依約應於八十七年八
    月一日視為全部到期，而應一次清償全部借款本息，竟不予催討，而任令主債務
    人吳銘章延期並繼續按月繳納借款本息直至八十八年八月一日發生未按期繳付借
    款本息之情事，足證被上訴人確有允許主債務人吳銘章緩期清償之事實。按就定
    有期限之債務為保證者，如債權人允許主債務人延期清償時，保證人除對於其延
    期已為同意外，不負保證責任，民法第七百五十五條定有明文。本件依兩造間所
    訂之借系爭據第七條約定，主債務人吳銘章之全部借款清償期既已於八十七年八
    月一日屆至，惟被上訴人竟未令其一次清償完畢，而允許其延期並繼續分期清償
    ，卻未徵得上訴人之同意，依上開規定，是見上訴人所為伊等得免除保證責任之
    抗辯，即屬可取。
三、綜上所述，被上訴人本於消費借貸契約及連帶保證契約，請求上訴人連帶給付七
    十萬四千四百九十八元及如原判決附表所示之利息、違約金部分，洵屬無據，不
    應准許。從而，原審就上開部分所為上訴人敗訴之判決，尚有未合。上訴論旨指
    摘原判決此部分不當，求予廢棄改判，為有理由。
四、至兩造其餘之攻擊或防禦方法，及未經援用之證據，經本院斟酌後，認為均不足
    以影響本判決之結果，自無逐一詳予論駁之必要，併此敘明。
五、據上論結，本件上訴為有理由，依民事訴訟法第四百五十條、第七十八條，判決
    如主文。
中      華      民      國    九十      年      四      月      十      日
                                  臺灣高等法院民事第十三庭
                                      審判長法  官  林  鄉  誠
                                            法  官  陳  駿  璧
                                            法  官  謝  碧  莉
右正本係照原本作成。
不得上訴。
中      華      民      國      九十    年      四      月      十二    日
                                            書記官  曹  聖  德


司法院資訊處製作；財團法人民間司法改革基金會備份。
